臺灣高等法院臺南分院民事判決　95年度上易字第202號
上　訴　人　乙○○
　　　　　　甲○○○
上二人共同
訴訟代理人　汪玉蓮律師
上二人共同
複 代 理人　丁○○
上二人共同
訴訟代理人　陳魁元律師
上二人共同
複 代 理人　陳豐裕律師
被 上 訴人　丙○○
訴訟代理人　劉榮治律師
　　　　　　陳雲進律師
上列當事人間請求交付土地事件，上訴人對於中華民國95年8月
14日臺灣嘉義地方法院第一審判決（94年度訴字第333號）提起
上訴，本院於96年1月16日言詞辯論終結，判決如下：
    主  文
上訴駁回。
第二審訴訟費用由上訴人負擔。
    事實及理由
一、上訴人起訴主張：
(一)被上訴人於民國77年12月4日就坐落嘉義縣中埔鄉○○段78-
    2、79-8地號土地內之一部分土地與上訴人訂立買賣契約（
    下稱系爭買賣契約），上開78-2地號土地面積為3,824平方
    公尺、79-8地號土地面積為5,461平方公尺。被上訴人主張7
    8-2地號土地購買1,469平方公尺，79-8地號土地購買3,519
    平方公尺。依買賣當時之農業發展條例第30條規定，為擴大
    農場規模，防止土地細分，現有之每宗耕地，不得分割及移
    轉為共有，故不能將被上訴人購買之上開土地之一部分予以
    分割出來，因此無法待分割測量後按所有權狀所載面積計算
    總價，是本件即係以不能之給付為契約之標的，依民法第24
    6條第1項本文之規定應屬無效。且此之無效係自始確定無效
    ，依民法第113條規定，當事人應負回復原狀之責任。上訴
    人於訂立系爭買契約後，即已將出賣之土地交付被上訴人蓋
    建鐵皮造房屋（下稱系爭建物）迄今，被上訴人自應將系爭
    建物，回復原狀後將土地交還予上訴人。
(二)被上訴人雖有匯款新臺幣（下同）3,700,000元至訴外人李
    豐川（上訴人乙○○之父）戶頭，惟被上訴人將訴外人吳金
    萬名下之土地，未經吳金萬同意，以買賣為原因移轉於上訴
    人乙○○名下，再與訴外人李國彥所有之同所77-8地號土地
    交換，再將78-4與77-8地號土地合併，合併後面積為1,399
    平方公尺，上開土地已移轉登記於被上訴人名下，依系爭買
    賣契約所載總價金為2,105,987元，應從上開3,700,000元之
    中扣除，剩下1,594,013元。於被上訴人將系爭建物拆除以
    回復原狀，將土地交還伊後，上訴人乙○○自當返還上開1,
    594,013元，上訴人甲○○○亦會返還在中埔鄉農會存款簿
    帳戶內收取之2,000,000元。
(三)退萬步言，若認系爭買賣契約有效，惟依被上訴人81年8月2
    2日契約附圖所載之甲○○○1,469平方公尺加上3,519平方
    公尺 (原判決誤載為519平方公尺)等於1,508.87坪（道路24
    9平方公尺折合75.32坪，共1,584.19坪），以每坪5,000元
    計算總值7,920,950元，被上訴人祇付5,700,000元，經上訴
    人以嘉義中山路郵局315號及344號存證信函催告被上訴人給
    付尾款，惟被上訴人並未履行（上開價金請求權並未超過15
    年，因系爭買賣契約約定給付尾款時間為78年6月20日），
    被上訴人既不履行債務，依系爭買賣契約第9條約定：「承
    買人．．．不履行按約交付價款時，願將已付之定金、價金
    全部由出賣人沒收，解除買賣契約」。而伊二人已於93年10
    月29日以嘉義中山路郵局第620號存證信函終止（應為解除
    之意）系爭買賣契約，限被上訴人於接函後1個月內將系爭
    建物拆除以回復原狀，將土地交還予伊，惟被上訴人並未履
    行。系爭買賣契約既已解除，被上訴人自仍負有回復原狀，
    將土地交還予上訴人之義務。
(四)若認系爭買賣契約未解除，特再以起訴狀繕本之送達，作為
    解除系爭買賣契約及沒收被上訴人已給付之5,700,000元之
    定金暨價金之意思表示。準此，爰依民法第113條、第259條
    之法律關係請求被上訴人交付土地，並聲明：(一)原判決廢棄
    (二)被上訴人應將坐落於嘉義縣中埔鄉○○段78-2、79-8地號
    土地上如附圖所示編號A、C、E、F、H、I、J之地上物拆除
    ，將上開土地返還上訴人。（上訴人於上訴後已由訴訟代理
    人當庭表示不再主張契約無效，而僅主張被上訴人未付清價
    金，上訴人本於買賣關係行使契約解除權後之回復原狀即請
    求被上訴人拆除地上物交付土地）。
二、被上訴人則以：
(一)上訴人之訴顯係違背民事訴訟法上之誠信原則（爭點效、禁
    反言法則）：按確定判決之既判力，固以訴訟標的經表現於
    主文判決之事項為限，判決理由並無既判力。但法院於判決
    理由中，就訴訟標的以外當事人之重要爭點，本於當事人辯
    論之結果，已為判斷時，其對此重要爭點所為之判斷，除有
    顯然違背法令之情形，或當事人已提出新訴訟資料，足以推
    翻原判斷之情形外，應解為在同一當事人就該重要爭點所提
    起之訴訟中，法院及當事人就該已經法院判斷之重要爭點法
    律關係，皆不得任作相反之判斷或主張，始符民事訴訟法上
    之誠信原則。本件上訴人主張之系爭買賣契約無效及未付清
    價金等情，均已經原審81年度訴字第372號所有權移轉登記
    事件，歷經三審、更審及再審，認定系爭買賣契約，乃係踐
    行修正前農業發展條例第30條但書規定，係屬合法有效。且
    伊一再主張已付清價金之事實，上訴人乙○○於歷審中並不
    爭執，因而判決上訴人乙○○敗訴確定。準此，上訴人即應
    受其拘束，而不得更為相反之主張。
(二)本件上訴人並無解除權，且其解除權之行使亦不合法：
  1.按契約當事人之一方遲延給付者，他方當事人得定相當期限
    ，催告其履行，如於期限內不履行時，得解除其契約，民法
    第254條定有明文。亦即解除權之行使，係以「給付遲延」
    為前提要件。查系爭買賣契約書，價金總計10,503,850元，
    伊已悉數支付價金完畢，此有系爭買賣契約書第2條第1、2
    、3、4款「收訖認章」之簽收可參，且為前揭民事判決所確
    定之事實，準此，上訴人所謂積欠尾款，顯與系爭買賣契約
    之記載不符。而伊已給付5,700,000元，既為上訴人於起訴
    狀內所為自認之事實，系爭買賣價金扣除5,700,000元之差
    額部分，乃係抵充訴外人李豐川參加合夥市場之股份。是而
    伊既未積欠價金，即無給付遲延之情事，則上訴人所為之催
    告給付尾款及解除契約，均不合法，不生解除之效力。
  2.次按解除權之行使，應向他方當事人以意思表示為之。契約
    當事人之一方有數人者，前項意思表示，應由其全體或向其
    全體為之，民法第258條第1項、第2項定有明文。查系爭買
    賣契約書之出賣人為訴外人吳金萬、上訴人乙○○及甲○○
    ○等三人，然上訴人所為之解除，僅以乙○○、甲○○○二
    人名義為之，是則上訴人所為之解除即屬於法不合，不生解
    除之效力。
(三)被上訴人就系爭工作物並無處分權，是上訴人之訴不惟欠缺
    保護對象，抑係被上訴人當事人不適格：按拆屋還地之訴訟
    ，係以被上訴人就標的物有處分權，始得為之，而伊就系爭
    建物並無處分權。此係緣於系爭建物乃檳榔市場合夥人所建
    築。關此事實，業經訴外人李豐川於原審另案83年度訴字第
    200號偽證案件，在檢察官偵查中供述明確。其次，系爭建
    物之鋼架工作物乃合夥市場代表人黃春雄所發包，而由案外
    人李榮發承攬。而系爭建物之辦公室及房屋部分，則由合夥
    代表人黃春雄及李豐川共同發包，而由訴外人吳富馨承攬。
    憑此事證，在在益見伊就系爭建物實無處分權。伊否認就系
    爭工作物有處分權，此為消極事實，依舉證責任分配法則，
    伊不負舉證之責。如上訴人主張伊有處分權，則應由上訴人
    就此有利於己之積極事實負舉證責任。上訴人之主張，純屬
    臨訟翻異之詞，並不足採等語，資為抗辯。並聲明：上訴駁
    回。
三、本件上訴人與吳金萬為出賣人，被上訴人為買受人，於77年
    12月4日，就坐落嘉義縣中埔鄉○○段78之4號、78之2號、7
    8之5號（契約書誤載為78之3地號）、79之8地號內土地如契
    約書附圖所示之甲、乙區內之土地，訂立買賣契約，被上訴
    人曾依據上開買賣契約書，訴請上訴人履行買賣契約，歷經
    原審81年度訴字第372號、本院86年度上字第475號、最高法
    院88年度臺上字第888號、本院88年度上更(一)字第49號審理
    並判決確定，有買賣契約、判決書在卷可稽，復為兩造所不
    爭執，堪信為真實。上訴人雖稱被上訴人未付清買賣尾款，
    經其催告仍不付款，其已依法解除契約，被上訴人自應交還
    土地云云，然者，按所謂既判例不僅關於其言詞辯論終結前
    所提出之攻擊防禦方法有之，即其當時得提出而未提出之攻
    擊防禦方法亦有之。又訴訟標的之法律關係，於確定之終局
    判決終經裁判者，當事人之一造以該確定判決之結果為基礎
    ，於新訴訟用作攻擊防禦方法時，他造應受其既判力之拘束
    ，不得以該確定判決言詞辯論終結前，所提出或得提出而未
    提出之其他攻擊防禦方法為與該確定判決意旨相反之主張，
    此就民事訴訟法第399條第1項規定之旨趣觀之甚明。最高法
    院51年台上字第665號、42年台上字第1306號分別著有判例
    。遑論兩造買賣契約係訂於77年12月4日，而依契約書所載
    ，尾款應於78年6月20日付清，上訴人等另於該記載後一行
    另行記載：右記款項經核為4,503,850元正如數收迄，並蓋
    有上訴人等三人（含訴外人吳金萬）印章，並押日期78年6
    月20日，能否謂被上訴人未付清價金已不無疑問；且被上訴
    人於前確定判決（原審81年度訴字第372號、本院86年度上
    字第475號、最高法院88年度臺上字第888號、本院88年度上
    更(一)字第49號）依買賣關係訴請上訴人移轉系爭土地所有權
    登記事件，上訴人僅抗辯買賣契約無效，歷審中迄未抗辯被
    上訴人未付清買賣價金，業據本院調取上開案卷核閱屬實。
    茍被上訴人有未付清買賣價金之情事，上訴人得於前確定判
    決審理中為抗辯卻未為抗辯，揆諸前開判例意旨，上訴人自
    不得再於本件訴訟中為違反前確定判決意旨之主張，即不得
    再主張被上訴人未付清買賣價金。（前確定判決如有錯誤似
    應屬是否可提再審之問題）。上訴人本於買賣關係以被上訴
    人未付清買賣價金行使契約解除權而請求被上訴人拆除系爭
    土地上之建物後返還土地於上訴人自無理由，而不應准許。
四、上訴人雖有主張前確定判決與本件訴松標的不同云云。惟買
    賣契約書上載買賣土地地號其中78-4號土地，原為吳金萬所
    有，於81年1月30日移轉登記為上訴人乙○○所有，同段78-
    5號土地，亦原為吳金萬所有，於80年3月7日部分分割為78-
    6號土地。78-6號土地再移轉登記為上訴人乙○○名義，於
    80年3月7日與78-4號土地合併，地號仍為78-4號；又因78-4
    號土地與訴外人李國彥之土地交換，被上訴人之78-4 號土
    地於80年6月18日分割出78-9號，78-9號土地再移轉為李國
    彥所有，李國彥之同段77-1號土地分割出77-8號，77-8號土
    地於80年6月18日移轉為上訴人乙○○所有，77-8號與原78-
    4號土地再合併為77-8號土地等情，有嘉義縣水上地政事務
    所82嘉上地一字第464號函、土地登記簿謄本在卷可稽（前
    確定判決一審卷42至47、50、53至61、69、70、73頁），並
    據證人即地政事務所員工何思遠於該案審理中證述在卷（同
    卷258頁)，復為兩造於該案審理中所不爭；則前訴訟地號77
    -8併於78-4地號，而78-4與78-2、79-8同為買賣契約之標的
    ，即同在同一買賣範圍內，上訴人又同為出賣人，何得謂兩
    案訴訟地號不同？上訴人所主張顯不可採。
五、綜上所述，上訴人依據買賣契約無效或解除，訴請被上訴人
    將坐落於嘉義縣中埔鄉○○段78-2、79-8地號土地上如附圖
    所示編號A、C、E、F、H、I、J之地上物拆除，將上開土地
    返還上訴人，於法均屬無據，應予駁回。上訴人之訴既經駁
    回，其假執行之聲請併予駁回之。原審為上訴人敗訴之判決
    ，及駁回其假執行之聲請，於法並無不合。上訴人上訴意旨
    指摘原判決不當，求予廢棄改判，為無理由，應予駁回。
六、本件事證已臻明確，兩造其餘攻擊防禦方法，核與本判決結
    果無影響，爰不一一贅敘，附此敘明。
七、據上論結，本件上訴為無理由，依民事訴訟法第449條第1項
    、第78條，判決如主文。
中　　華　　民　　國　　96　　年　　1 　　月　　30　　日
                  民事第四庭    審判長法　官　  王惠一
                                      法　官　  王浦傑
                                      法　官　  蘇重信
上為正本係照原本作成。
不得上訴。
中　　華　　民　　國　　96　　年　　1 　　月　　30　　日
                                      書記官    黃文生
